最高法院民事判決　　　　　　　九十四年度台上字第一八八號
　　上　訴　人　甲○○○
　　　　　　　　乙 ○ ○
　　共　　　同
　　訴訟代理人　潘 正 芬律師
　　上　訴　人　翔元建設股份有限公司
　　法定代理人　侯 宗 仁
　　被 上訴 人　合作金庫銀行股份有限公司
　　法定代理人　梁 成 金
　　訴訟代理人　黃 銘 照律師
上列當事人間請求塗銷抵押權登記等事件，上訴人對於中華民國
九十二年十一月十八日台灣高等法院第二審更審判決（九十一年
度重上更(一)字第一二八號），提起上訴，本院判決如下：
    主  文
原判決廢棄，發回台灣高等法院。
    理  由
本件被上訴人係依民法第二百四十四條規定，訴請撤銷上訴人甲
○○○、乙○○與共同訴訟人翔元建設股份有限公司（下稱翔元
公司）間之抵押權設定行為及塗銷抵押權登記，其訴訟標的對於
共同訴訟之各人必須合一確定。甲○○○、乙○○合法提起第三
審上訴，依民事訴訟法第五十六條第一款規定，其效力及於未提
起上訴之同造共同訴訟人翔元公司，爰併列之為上訴人，合先
明。
次查被上訴人主張：上訴人翔元公司為向伊申請建築貸款，分別
於民國八十三年五月十一日及八十五年二月九日提供其所有坐落
台北市○○區○○段二小段四九五、四九七、四九八、五０三、
五０四、四五三之一號土地（下稱四九五號等六筆土地）設定最
高限額新台幣（下同）二億七千六百萬元及二千一百六十萬元之
抵押權予伊，並約定該土地上興建中或已完工之建物不得設定負
擔予他人。嗣翔元公司自八十五年二月十五日起先後向伊借款共
二億四千四百十八萬元，屆期均未清償。迨伊請求翔元公司清償
借款時，始知悉翔元公司已於八十六年四月八日無償提供其所有
四九五號土地（下稱系爭土地）及其上門牌同市○○路○段二０
二巷五號第一、二樓及同巷七號第一、二樓房屋（下稱系爭房屋
）設定最高限額二千零四十萬元之抵押權（下稱系爭抵押權）予
甲○○○、乙○○，已害及伊對翔元公司之債權等情，爰依民法
第二百四十四條第一項規定，求為撤銷上訴人間之系爭抵押權設
定行為，及命甲○○○、乙○○塗銷該抵押權設定登記之判決（
第一審判命上訴人間就系爭房屋所為之抵押權設定行為於三百四
十萬元範圍內予以撤銷部分，上訴人未提起上訴。又原審更審前
維持第一審所為駁回被上訴人請求撤銷上訴人間就系爭土地所為
之抵押權設定行為，並塗銷該土地之抵押權設定登記部分，被上
訴人未聲明不服，已告確定。被上訴人另對第一審共同被告陳春
金、洪水田請求部分，業經判決被上訴人部分勝訴，部分敗訴確
定）。
上訴人則以：甲○○○、乙○○分別於八十三年八月十九日及八
十五年四月三十日匯款一千四百萬元及三百萬元與翔元公司，翔
元公司始於八十六年四月八日設定系爭抵押權予甲○○○、乙○
○，並約定擔保包括現在、過去及將來發生之債權，該抵押權設
定行為，自非無對價關係，應屬有償行為。況翔元公司所有財產
經執行法院囑託鑑價結果，扣除土地增值稅後，淨值尚有五億四
千二百七十四萬四千四百七十元，足以清償被上訴人之債權，上
訴人設定系爭抵押權時，並未害及被上訴人之債權等語，資為抗
辯。
原審廢棄第一審就系爭房屋之抵押權所為被上訴人敗訴部分之判
決，改判撤銷上訴人間所為該抵押權設定行為超過三百四十萬元
部分，並命甲○○○、乙○○塗銷系爭房屋之抵押權設定登記，
無非以：被上訴人主張翔元公司為向其申請建築貸款，分別於八
十三年五月十一日及八十五年二月九日提供坐落台北市○○區○
○段二小段四九五號等六筆土地，分別向其設定最高限額二億七
千六百萬元、二千一百六十萬元之抵押權為擔保，並約定該土地
上興建中或已完工之建物不得設定負擔與他人。嗣翔元公司自八
十五年二月十五日起先後向其借款共二億四千四百十八萬元，屆
期均未清償，翔元公司竟於八十六年四月八日提供系爭土地及系
爭房屋設定最高限額二千零四十萬元之抵押權與甲○○○、乙○
○等事實，業據提出借據、支付命令、確定證明書、土地及建物
登記簿謄本為證，且為上訴人所不爭執，堪信為真實。縱如甲○
○○、乙○○所稱其二人分別於八十三年八月十九日及八十五年
四月三十日匯款一千四百萬元及三百萬元與翔元公司，對翔元公
司有上開債權存在，惟該債權於八十三年間、八十五年間即已發
生，而甲○○○、乙○○此後別無其他債權發生，翔元公司係於
事後之八十六年四月八日始設定最高限額二千零四十萬元之抵押
權與甲○○○、乙○○，自無對價關係，該抵押權設定行為即屬
無償行為。雖甲○○○、乙○○與翔元公司間於設定系爭抵押權
時曾約定該抵押權所擔保之債權包括現在、過去及將來發生之債
權，惟此僅屬上開債權清償方式之變更而已，並未有任何新對價
關係，尚難據此即認該抵押權設定行為屬有償行為。查翔元公司
所有之房地經台灣台北地方法院（下稱台北地院）八十七年度民
執玄字第一０二一三號強制執行事件囑託鑑價結果，扣除土地增
值稅後，雖淨值尚有五億四千二百七十四萬四千四百七十元，惟
該鑑定價格尚屬偏高，無法採為該房地價值之依據。況縱以該鑑
價為準，然翔元公司迄至八十七年十一月二十五日止，計積欠被
上訴人借款本金、利息及違約金共二億九千七百九十五萬六千六
百元，而翔元公司為上開借款擔保所設定第一順位最高限額抵押
權標的物即上開四九五號等六筆土地，其鑑定價格僅為一億七千
三百六十六萬七千元，即被上訴人當時尚有一億二千四百二十八
萬九千六百元之借款債權僅具普通債權效力，而翔元公司之負債
情形，台北地院民事執行處八十七年十月十九日北院義八十七民
執玄字第一０二一三號通知檢附之「鑑定重要內容摘要表七」所
載，被上訴人之債權額為二億九千七百六十六萬元；陳金春、洪
水田、甲○○○、乙○○等人之債權額共計為五千五百四十萬元
；同院八十七年度拍字第二三０號民事裁定記載，同執行事件併
案之債權人海天營造有限公司之債權額為五百八十七萬二千零八
十二元；同院民事執行處八十八年十二月十五日北院文八十六民
執宙字第一四七一七號通知檢附之分配表所載，另有債權人泛亞
銀行等十人之債權總額為七千五百六十萬三千九百四十一元。且
上開拍賣之土地及房屋，大部分已出售並交屋予客戶居住，通常
此時，購買戶之所有價金已全部付清，則購買戶全部之債權額必
會與該拍賣房地合理之估價額相當，該房地價值至多僅足以清償
購買戶已全部付清價金之相當債權額而已，絕無餘額足以清償其
他債權。翔元公司與甲○○○、乙○○間就系爭房屋設定上開無
償之最高限額二千零四十萬元之抵押權，將使甲○○○、乙○○
之債權優先於被上訴人之上開普通債權而受償，致被上訴人之上
開僅具普通債權效力之債權不能與甲○○○、乙○○之債權平均
受償，增加被上訴人債權行使之困難，自有害及被上訴人之債權
。從而被上訴人依民法第二百四十四條第一項之規定，請求撤銷
翔元公司與甲○○○、乙○○間就系爭房屋所為之抵押權設定行
為及塗銷甲○○○、乙○○各該建物所設定之抵押權登記，依法
有據，應予准許等詞，為其判斷之基礎。
按債務人所為之無償行為，有害及債權者，債權人得聲請法院撤
銷之，民法第二百四十四條第一項定有明文。是否有害及債權，
以債務人行為時定之。故有害於債權之事實，須於債務人行為時
存在，債權人始得聲請法院撤銷。苟債務人於行為時有其他財產
足以清償其對債權人所負債務，仍不構成詐害行為，債權人不得
聲請法院撤銷。查債務人翔元公司於設定系爭抵押權予甲○○○
、乙○○時（八十六年四月八日），其財產狀況如何？除台北地
院八十七年民執玄字第一０二一三號強制執行事件所囑託鑑價之
不動產外，是否仍有其他財產？如有其他財產，其數額若干？原
審自應詳為調查審認，資為判斷翔元公司設定系爭抵押權予甲○
○○、乙○○之行為是否有害及被上訴人之債權之依據，乃原審
未為調查審認，遽以上開情詞為上訴人敗訴之判決，自有未合。
上訴論旨，執以指摘原判決不當，求予廢棄，非無理由。
據上論結，本件上訴為有理由。依民事訴訟法第四百七十七條第
一項、第四百七十八條第二項，判決如主文。
中　　華　　民　　國　九十四　年　　一　　月　二十八　日
                      最高法院民事第四庭
                          審判長法官  吳　正　一
                                法官  劉　福　聲
                                法官  黃　義　豐
                                法官  簡　清　忠
                                法官  蘇　達　志
      本件正本證明與原本無異
                                      書  記  官
中　　華　　民　　國　九十四　年　　二　　月   十七   日
                                                      Ｖ
